【裁判字號】    91,訴,2723
【裁判日期】    920617
【裁判案由】    給付工程款
【裁判全文】
臺灣台南地方法院民事判決  九十一年度訴字第二七二三號
    原      告  長合鋼品股份有限公司
    法定代理人  甲○○
    訴訟代理人  吳啟勳律師
    被      告  威致鋼鐵工業股份有限公司
                            設.
    法定代理人  乙○○      住.
    訴訟代理人  蔡進欽律師
                蘇正信律師
                蔡弘琳律師
右當事人間請求給付工程款事件，本院判決如左：
    主    文
被告應給付原告新台幣佰壹拾玖萬玖仟壹佰拾陸元，及自民國九十一年十二月二
十日起至清償日止，按週年利率百分之五計算之利息。
訴訟費用由被告負擔。
本判決於原告以新台幣壹佰零柒萬元為被告供擔保後，得假執行。但被告如於假執行
程序實施前，以新台幣佰壹拾玖萬玖仟壹佰拾陸元為原告預供擔保，得免為假執
行。
    事    實
甲、原告方面：
  一、聲明：除假執行供擔保金額外，如主文所示。
  二、陳述：
  （一）被告因廠內集塵設備老舊，每當煉鋼生產時即產生極大之粉塵濃煙，由廠房
        屋頂及氣樓外洩，迭受台南縣政府環保局多次裁罰，並經限定於民國九十一
        年九月前完成改善，被告煉鋼課課長施聰明即於同年五月下旬以「威致鋼鐵
        煉鋼廠空污防制廠房屋頂防煙工程規範」向原告洽招施工，原告於同年五月
        三十日以「報價單」及「補充說明」向被告表示承攬之意願，兩造乃於九十
        一年六月五日簽訂「煉鋼廠房屋頂防煙工程」（下稱：系爭工程）合約，約
        定系爭工程以總價新台幣（下同）三百二十萬元結算工程款，且系爭工程屬
        責任施工，並以「白天煉鋼生產時屋面無煙霧外洩」為驗收標準。
  （二）因被告對系爭工程不願先支付設計費用，故於防煙工程規範二、施工範圍（
        三）載明：「本案屬責任施工，．．．得標後需附計算書及施工圖與承辦單
        位討論後，方可施工」。而所謂「責任施工」，在工程方面常是因定作人招
        商承攬時，因無法提出具體施工詳細圖說或施工方式供承攬人參估，因而以
        功能為驗收標準及保固期加長以達保障目的，所以承攬人報價時所提出之施
        工方式或材料，均屬預計之性質，非施工之絕對依據，尤其涉及設計結構計
        算時，承攬人常需要等到承攬後，於施工現場實際勘察計算，始能決定正確
        施工方式及材料，此觀上開防煙施工規範載明：「得標後需附計算書及施工
        圖與承辦單位討論後，方可施工」，事實至明。因此，兩造於九十一年六月
        五日簽訂系爭工程合約時，即於工程合約內附有「材質規範之選擇」，供原
        告於施工現場實地勘察設計後，據為決定施工及材料之依據。
  （三）原告於承攬系爭工程報價時，固於報價單「項次１」載明：「氣樓加蓋密封
        PVDFT=0.8m/m．．．CH-600型」，並於補充說明一、氣樓加蓋密封記載：「
        a.上屋面以CH-600型覆蓋，板厚t=0.8m/m」，惟屬預計之性質，此觀兩造工
        程合約末頁材質規範之選擇得選擇使用「LC-600型、設0.6mmCQ級鋼浪板
        」甚明。兩造於九十一年六月五日簽訂系爭工程合約後，原告法定代理人甲
        ○○於施工現場勘察後，發現氣樓原預計以CH- 600型覆蓋，板厚t=0.8m/m
        ，結構計算後發現結構強度不足，原告即於九十一年六月十日函被告所屬監
        工施聰明略以：「．．．中間需再增加一排Z型鋼、浪型改以CH-950型
        t=0.8m/m施工」、嗣經討論確定以於「中間增加一排Z型鋼」及採用材質規
        範之選擇所列「浪型種類LC-600型」、「設0.6mmCQ級鋼浪板之衍距350cm」
        施工法施作，事後，原告之施工人員並在被告承辦人施聰明監工下，於九十
        一年七月二十八日完成施工，並經原告現場施工人員與被告承辦人員施聰明
        現場驗收，系爭工程已符合前揭「白天煉鋼生產時屋面無煙霧外洩」之驗收
        標準，並交由被告使用迄今，則原告依據「責任施工」之精神完成工作，且
        已符合系爭工程合約約定「驗收標準」之品質，被告即有給付原告工程款之
        義務，惟被告卻迄未給付工程款，縱經原告一再催討，亦置之不理，爰依工
        程款請求權，為本件之請求。
  （四）被告徒以原告施工使用之板厚為0.6m/m乙節，即謂原告應拆除重作始得請求
        給付工程款云云，惟工作之完成與工作有無瑕疵，係屬兩事，是定作人於承
        攬人完成工作時，雖其工作有瑕疵，仍無解於應給付報酬之義務，準此，被
        告徒以原告所完成之工作，其所使用之板厚為0.6m/m乙節，即謂原告應拆除
        重作始得請求給付工程款云云，於法容有未合。又被告以原告完成工作所使
        用之板厚為0.6m/m，即謂原告應拆除重作，如原告不願拆除重作，其將以原
        告之費用自行雇工重作云云，稽之原告所完成之工作既已符合工程合約約定
        「驗收標準」之品質，此與拆除重作被告依工程合約所得要求之驗收標準，
        兩者並無不同，且要求原告將所完成之工作拆除後再重作，其花費將兩倍於
        原告所已完成工作之花費，兩者相衡，被告上開所辯，顯為權利濫用。
  三、證據：提出工程合約、威致鋼鐵煉鋼廠空污防制廠房屋頂防煙工程規範、報價
      單、煉鋼廠屋頂防煙工程補充說明、施工平面圖、材質規範之選擇、變更後
      CH-600型成本增減表、斷面單位重量表各一件、發票七張、中華電信南區電信
      分公司國內外長途通話明細清單一紙、施工現場照片一幀為證，並聲請訊問證
      人甲○○、施聰明、江金璋、黃義猛及鄭婷尹。
乙、被告方面：
  一、聲明：
  （一）原告之訴駁回。
  （二）如受不利判決，願供擔保，請准宣告免為假執行。
  二、陳述：
  （一）被告對於原告主張兩造於九十一年六月五日簽訂系爭工程合約，約定以總價
        三百二十萬元結算工程款，且系爭工程屬責任施工，驗收標準以「白天煉鋼
        生產時屋面無煙霧外洩」為準。又系爭工程已於九十一年七月二十八日完成
        施工，並經原告現場施工人員與被告承辦人員施聰明現場驗收，確認系爭工
        程已符合前揭「白天煉鋼生產時屋面無煙霧外洩」之驗收標準，且被告尚未
        支付工程款等情，並不爭執。
  （二）按「製造物供給契約」，意指當事人之一方專以或主要以自己材料作成之物
        供給他方，而他方給付報酬之意；其性質究屬承攬或買賣抑承攬與買賣之混
        合契約，應解釋當事人之意思決定以為判斷。依兩造簽訂合約書文意，均著
        重於工程進行、期限、施工要項等事項，是解釋兩造締約真意，應認本件法
        律關係為承攬關係無疑。
  （三）按因可歸責於債務人之事由，致為不完全給付者，債權人得依關於給付遲延
        或給付不能之規定行使其權利；又承攬人完成工作，應使其具備約定之品質
        及無減少或滅失價值，或不適於通常或約定使用之瑕疵，民法第二百二十七
        條、第四百九十二條分別定有明文。又承攬人就其工作有應負擔保責任之瑕
        疵，而其瑕疵係於契約成立後始發生，且可歸責於承攬人之事由所致者，則
        承攬人除負物之瑕疵擔保責任外，同時構成不完全給付之債務不履行責任，
        定作人如請求補正瑕疵，則在承攬人補正以前，定作人非不得行使同時履行
        抗辯權。又因契約互負債務，他方提出之對待給付若有瑕疵而不完全，既非
        依債務本旨為之，在未補正前，自得拒絕自己之給付（最高法院八十六年台
        上字第二八一八號判決意旨參照）。查依兩造簽訂之工程合約書補充說明一
        、氣樓加蓋密封氣樓加蓋密封記載：「a.上屋面以CH-600型覆蓋，板厚t
        =0.8m/m」等語，則原告負有依契約本旨以0.8m/m厚度之浪板施工，乃原告
        未經被告同意即擅自改以厚度僅0.6m/m之浪板施工，不符被告之需求，原告
        應拆除重作經被告驗收合格始得請求給付工程款，是原告依法自應負不完全
        給付及瑕疵擔保之責，被告自得拒絕給付暨提出同時履行抗辯。
    理      由
一、按訴狀送達後，原告不得將原訴變更或追加他訴。但有下列各款情形之一者，不
    在此限：三擴張或減縮應受判決事項之聲明者，民事訴訟法第二百五十五條第一
    項第三款定有明文。查原告原起訴請求被告應給付原告三百二十萬元及自起訴狀
    繕本送達翌日起至清償日止，按週年利率百分之五計算之利息（見本院卷第三頁
    ），嗣原告於民事起訴狀繕本送達後，而於本院九十二年四月四日準備程序期日
    ，當庭聲明請求被告給付如主文第一項所示之金額（見本院卷第一一六頁），此
    屬減縮應受判決事項之聲明，核與民事訴訟第第二百五十五條第一項第三款規定
    ，尚無不合，應予准許。
二、原告主張：兩造於九十一年六月五日簽訂「煉鋼廠房屋頂防煙工程」合約，約定
    系爭工程以總價三百二十萬元結算工程款，且系爭工程屬責任施工，並以「白天
    煉鋼生產時屋面無煙霧外洩」為驗收標準，經原告以「中間增加一排Z型鋼」及
    採用材質規範之選擇所列「浪型種類LC-600型」、「設0.6mmCQ級鋼浪板之衍距
    350cm」施工法施作，已於九十一年七月二十八日完成施工，並經原告現場施工
    人員與被告承辦人員施聰明於現場驗收，確認系爭工程已符合前揭「白天煉鋼生
    產時屋面無煙霧外洩」之驗收標準，並交由被告使用迄今，惟被告卻迄未給付工
    程款，屢經催討，亦未獲置理。為此，提起本件訴訟等語。
三、被告則以：依兩造簽訂合約書文意，均著重於工程進行、期限、施工要項等事項
    ，是解釋兩造締約真意，本件法律關係為承攬關係。又依兩造簽訂之工程合約書
    補充說明一、氣樓加蓋密封氣樓加蓋密封記載：「a.上屋面以CH-600型覆蓋，板
    厚t=0.8m/m」等語，然原告未經被告同意即擅自改以厚度僅0.6m/m之浪板施工，
    不符被告之需求，原告應拆除重作經被告驗收合格始得請求給付工程款，是原告
    依法自應負不完全給付及瑕疵擔保之責，被告自得拒絕給付暨提出同時履行抗辯
    等語，資為抗辯。
四、查本件有關原告主張：被告對於原告主張兩造於九十一年六月五日簽訂系爭工程
    合約，約定以總價三百二十萬元結算工程款，且系爭工程屬責任施工，以「白天
    煉鋼生產時屋面無煙霧外洩」為驗收標準。又系爭工程經原告以「中間增加一排
    Z型鋼」及採用材質規範之選擇所列「浪型種類LC-600型」、「設0.6mmCQ級鋼浪
    板之衍距350cm」施工法施作，已於九十一年七月二十八日完成施工，並經原告
    現場施工人員與被告承辦人員施聰明現場驗收，確認系爭工程已符合前揭「白天
    煉鋼生產時屋面無煙霧外洩」之驗收標準，然被告迄未支付工程款等情，業據其
    提出工程合約、威致鋼鐵煉鋼廠空污防制廠房屋頂防煙工程規範、報價單、煉鋼
    廠屋頂防煙工程補充說明、施工平面圖、材質規範之選擇各一件及施工現場照片
    一幀為證（見本院卷第五至三三、一００頁），且為被告所不爭執（見本院卷第
    一一六、一二九頁），堪信原告此部分之主張為真實。惟原告另主張其依據「責
    任施工」之精神完成工作，且已符合系爭工程合約約定「白天煉鋼生產時屋面無
    煙霧外洩」之驗收標準，被告依約即有給付工程款之義務一節，則為被告所否認
    ，並以前揭情詞置辯？茲查：
（一）按承攬契約性質上在使定作人取得並享受一定工作物完成之利益，承攬人僅係
      勞務之提供者，是工作物完成所必須之材料，則須由定作人提供之。若工作物
      所有之材料均由承攬人提供者，則為「工作物供給契約」。查兩造於系爭工程
      合約約定：「一、本工程所有應用工具材料等，概歸乙方（即原告）自辦」等
      語（拾、材料機具，見本院卷第十頁），可知本件原告除提供勞務施作外，亦
      須提供完成系爭工程所需之材料，則兩造所簽訂之系爭工程合約即為「工作物
      供給契約」，應無疑義。至於「製作物供給契約」之法律性質，究係買賣，抑
      為承攬，應探求當事人之真意，以資決定。如當事人之意思重在工作物財產權
      之移轉時，則適用買買賣之規定；當事人之意思如重在「工作之完成」則適用
      承攬之規定。
（二）依卷附被告向原告所洽招施工之「威致鋼鐵煉鋼廠空污防制廠房屋頂防煙工程
      規範」二、施工範圍（三）即載明：「本案屬責任施工，上列未包含項目亦屬
      承包商責任範圍。驗收標準以「白天煉鋼生產時屋面無煙霧外洩」為準，故報
      價時廠商需提供施作煉鋼廠防煙工程實績合約；得標後需附計算書及施工圖與
      承辦單位討論後，方可施工」等語（見本院卷第十四頁），可徵被告所製作之
      上開防煙工程規範，乃著重於承攬人對於系爭工程之施作能力，並具體指明工
      作完成後之驗收標準，而非意在取得承攬人施作完成後工作物之財產權。又依
      兩造所不爭執之系爭工程合約開宗明義即約定：「威致鋼鐵工業股份有限公司
      （以下簡稱甲方），為煉鋼廠房屋頂防煙工程與長合鋼品股份有限公司（以下
      簡稱乙方）訂立合約如左：」；復參之系爭工程合約約款約定：「由乙方（即
      原告）所提供之報價內容即補充說明書所述內容責任施工」（壹、工程範圍二
      、工程內容）、「乙方應依圖說責任施工將本工程施工完成，不得藉詞估價數
      量錯誤或項目遺漏，要求加價」（參、付款辦法二、）、「全部工程須於五十
      個工作天內完成安裝」（伍、工程期限一、）、「乙方承辦本工程逾期完成時
      ，應繳懲罰性延遲金以為甲方因此所受損失之賠償」（陸、逾期罰款）、「本
      工程完竣後應即填送竣工報告，由甲方主管工程單位會同乙方檢驗」（拾貳、
      竣工驗收一、），可知被告將其廠房屋頂防煙工程交由原告施作，由原告在被
      告所有之建築物施作系爭工程，而系爭工程之施作方式為一俗稱之「統包責任
      施工」，即自設計以迄施工均發包予原告統籌承作，且系爭工程合約並設有工
      程期限、逾期損失、驗收等相關約定，顯見當事人間之意思，係重在「工作之
      完成」，而非工作物「財產權之移轉」，依上開說明，系爭工程合約之法律性
      質應係承攬契約。
（三）系爭工程合約另約定「本工程以總價結算工程款，總計為新台幣佰貳拾萬元
      整」（貳、工程總價），即本件工程係採總價承包之施作方式，至於工程合約
      所附之報價單上雖列有單價及數量，惟此係作為如有加減帳必要時之參考，此
      有該工程估價單「備註二」載明：「本工以總價結算工程款。所估規格如有變
      更另行追加、減計算」（見本院卷第十二頁），此種工程計價方式，並無買賣
      意思在內。又系爭工程之付款辦法，亦載明「（一）工程款：百分之八十。每
      月底估驗請款；（二）全部工程經甲方驗收完畢後付尾款：百分之二十。甲方
      應於工程完工後一個月內完成驗收」（見本院卷第七頁），此已明白約定被告
      依據原告施作之工程進行程度付款，其內並無任何以移轉財產權為付款期限之
      約定。綜上，依系爭工程合約之記載，本件係由原告承作系爭工程，雙方並約
      定於原告完成工作，經被告驗收合格後，始由被告付清尾款，且依前所述，系
      爭工程合約所規定者，均與原告執行工作之方式、期限、瑕疵修補義務等事項
      相關，並無任何與財產權之移轉或買賣等相關之約定，從而，兩造締結系爭工
      程合約之真意，顯在重視工作之完成，核其性質，自屬原告為被告完成一定工
      作之承攬契約無疑，而與買賣契約無涉。
五、本件兩造於九十一年六月五日簽訂「煉鋼廠房屋頂防煙工程」合約，約定系爭工
    程之承攬報酬為三百二十萬元，而原告於承攬系爭工程報價時，係於報價單「項
    次１」載明：「氣樓加蓋密封PVDFT=0.8m/m．．．CH-600型」（見本院卷第十二
    頁），並於補充說明一、氣樓加蓋密封記載：「a.上屋面以CH-600型覆蓋，板厚
    t=0.8m/m」之材料施工方式（見本院卷第十五頁），惟原告現係以於「中間增加
    一排Z型鋼」及採用材質規範之選擇所列「浪型種類LC-600型」、「設0.6mmCQ級
    鋼浪板之衍距350cm」材料施作完成一節，此為兩造所不爭執，固堪認原告所施
    作完成者，確與其承攬時所提報價單及補充說明所載之施作方式不一，惟查，依
    系爭工程合約所附之「材質規範之選擇」，原告本得選擇使用「LC-600型、設
    0.6mmCQ級鋼浪板」之材料進行施工，此與證人施聰明即被告之承辦人員施聰明
    到庭證述：「整個施工過程是我代表被告接洽，原告的報價單只是預估的規格」
    等語，互核相符，參以系爭工程合約亦載明：「工程總價如因工程範圍變更而有
    增加時，則由乙方按變更後之設計圖說，經甲方核准單價後以實作實算方式向價
    方請求追加工程款之費用」（見本院卷第七頁），可徵原告承攬系爭工程所提供
    之材料及施作方式，本得隨系爭工程施作之需要而有所變更甚明，是原告因其計
    算結構後發現結構強度不足，乃改以「中間增加一排Z型鋼」及採用材質規範之
    選擇所列「浪型種類LC-600型」、「設0.6mmCQ級鋼浪板之衍距350cm」施工法施
    作，並無不合，故被告辯稱：原告負有依契約本旨以0.8m /m厚度之浪板施工，
    乃原告未經被告同意即擅自改以厚度僅0.6m/m之浪板施工，不符被告之需求云云
    ，尚屬無據，
六、又按稱承攬者，謂當事人約定，一方為他方完成一定之工作，他方俟工作完成，
    給付報酬之契約，民法第四百九十條第一項定有明文。查系爭工程合約之法律性
    質為承攬契約，兩造並約定以「白天煉鋼生產時屋面無煙霧外洩」為系爭工程之
    驗收標準，而原告已於九十一年七月二十八日完成施工，並經原告現場施工人員
    與被告承辦人員施聰明現場驗收，確認系爭工程已符合前揭「白天煉鋼生產時屋
    面無煙霧外洩」之驗收標準一節，業如前述，則依上開規定，本件原告訴請被告
    給付承攬報酬，自屬有據。又兩造約定系爭工程之承攬總價原為三百二十萬元，
    嗣因原告改以「中間增加一排Z型鋼」及採用材質規範之選擇所列「浪型種類
    LC-600型」、「設0.6mmCQ級鋼浪板之衍距350cm」施工法施作，計減少支出成本
    費用八百六十四元，有原告提出之變更後CH-600型成本增減表一紙及發票七張為
    證（見本院卷第七七、七九、八一至八五頁），此亦為被告所不爭執（見本院卷
    第一一六頁），雖被告事後更稱：原告更改施作方式之成本計算方式，應依浪板
    面積來計算價格，而非以重量為計算標準云云（見本院卷第一三０頁），然被告
    僅係空言否認上情，就其上開事後翻異之所辯，並未舉證以實其說，應無可採。
七、被告雖另辯稱：依最高法院八十六年台上字第二八一八號判決意旨，本件原告未
    經被告同意即擅自改以厚度僅0.6m/m之浪板施工，原告依法自應負不完全給付及
    瑕疵擔保之責，被告自得拒絕給付暨提出同時履行抗辯云云，惟按最高法院八十
    六年度台上字第二八一八號判決意旨：「查出賣人就其交付之買賣標的物有應負
    擔保責任之瑕疵，而其瑕疵係於契約成立後始發生，且因可歸責於出賣人之事由
    所致者，則出賣人除負物之瑕疵擔保責任外，同時構成不完全給付之債務不履行
    責任，買受人如請求補正瑕疵，則在出賣人補正以前，買受人非不得行使同時履
    行抗辯權。又因契約互負債務者，他方提出之對待給付若有瑕疵而不完全，既非
    依債務本旨為之，在未補正前，自得拒絕自己之給付」，旨在闡明出賣人物之瑕
    疵擔保責任與不完全給付之債務不履行責任請求權競合之適用，並非指承攬人工
    作之物之瑕疵擔保責任問題，又承攬人工作之物之瑕疵擔保責任與出賣人物之瑕
    疵擔保責任，本有相當差異，此觀民法第四百九十三條、第四百九十四條、第三
    百五十九條、第三百六十條之規定自明，是被告援引上開判決意旨，認本件原告
    須負承攬人工作之物之瑕疵擔保或不完全給付之責，尚有誤會，況本件原告已依
    約完成系爭工程，則原告為被告完成一定工作所為之給付，並無不符債之本旨而
    有瑕疵給付之處，自亦無物之瑕疵擔保或債務不履行之問題，是被告上開所辯，
    亦無可採。
八、末按給付有確定期限者，債務人自期限屆滿時起，負遲延責任。給付無確定期限
    者，債務人於債權人得請求給付時，經其催告而未為給付，自受催告時起，負遲
    延責任。其經債權人起訴而送達訴狀，或依督促程序送達支付命令，或為其他相
    類之行為者，與催告有同一之效力；民法第二百二十九條第一、二項分別定有明
    文；又遲延之債務，以支付金錢為標的者，債權人得請求依法定利率計算之遲延
    利息。但約定利率較高者，仍從其約定利率；而應付利息之債務，其利率未經約
    定，亦無法律可據者，週年利率為百分之五；亦為同法第二百三十三條第一項及
    第二百零三條所明定。查本件原告請求被告應賠償之金額，並未定有給付之期限
    ，則原告請求自民事起訴狀繕本送達被告之翌日起，按年息百分之五計算之利息
    ，並未逾上開規定之範圍，自無不合；又原告之民事起訴狀繕本係於九十一年十
    二月十九日送達被告（見本院卷第五一頁），則原告請求被告自九十一年十二月
    二十日起至清償日止，按週年利率百分之五計算之利息，洵屬正當。
九、綜上所述，本件兩造所簽訂之系爭工程合約，乃係「工作物供給契約」，而被告
    就原告承作系爭工程，既在重視工作之完成，堪認兩造訂立之前開工程合約，其
    法律性質實為承攬契約之法律關係，又原告亦已依約完成系爭工程之工作，則原
    告依兩造簽訂之前開工程合約之法律關係，請求被告給付如主文第一項所示之金
    額，洵屬正當，應予准許。
十、本件事證已臻明確，兩造所為之其他主張、陳述並所提之證據，經審酌後，認均
    與本件之結論無礙，爰不一一論述，併予敘明
十一、兩造分別陳明願供擔保，聲請宣告假執行及免為假執行，經核均無不合，爰分
      別酌定相當之擔保金額，併准許之。
十二、據上論結，本件原告之訴為有理由，依民事訴訟法第七十八條、第三百九十條
      第二項、第三百九十二條，判決如主文。
中      華      民      國    九十二    年      六      月     十七     日
                                        臺灣臺南地方法院民事第三庭
~B審判長法官  王金龍
~B法      官  林逸梅
~B法      官  張銘晃
右為正本係照原本作成。
如對本判決上訴，須於判決送達後廿日內向本院提出上訴狀。
中      華      民      國    九十二    年      六      月     十八     日
~B法院書記官  鄭吉裕


司法院資訊處製作；財團法人民間司法改革基金會備份。
